ACORDAO-COMPLETO-2482583

ACÓRDÃO 1323/2021 ATA 19/2021 - PLENÁRIO

VISTOS, relatados e discutidos estes embargos de declaração opostos pela Renovo Engenharia Ltda em face do Acórdão 627/2021-TCU-Plenário.
 ACORDAM os ministros do Tribunal de Contas da União, reunidos em sessão do Plenário, com fundamento no art. 34 da Lei 8.443/1992, c/c o art. 287 do Regimento Interno, e ante as razões expostas pelo Relator, em:
9.1. conhecer dos embargos de declaração e rejeitá-los; e
9.2. encaminhar cópia desta deliberação à embargante e aos demais interessados, com a informação de que a íntegra do relatório e do voto que a fundamentam está disponível no endereço eletrônico www.tcu.gov.br/acórdãos.

Embargos de declaração opostos contra acórdão que determinou a adoção de providências necessárias à correção de irregularidades constatadas em contrato celebrado para execução das obras de ampliação do sistema de esgotamento sanitário do Município de Boa Vista/RR.

Governo do Estado de Roraima e Ministério das Cidades (extinta)

3. Embargante: Renovo Engenharia Ltda (05.483.072/0001-50)

13.1. Ministros presentes: Ana Arraes (Presidente), Walton Alencar Rodrigues, Benjamin Zymler, Augusto Nardes, Raimundo Carreiro, Bruno Dantas e Jorge Oliveira (Relator).
13.2. Ministro-Substituto convocado: Marcos Bemquerer Costa.
13.3. Ministros-Substitutos presentes: André Luís de Carvalho e Weder de Oliveira.

JORGE OLIVEIRA

Trata-se de embargos de declaração opostos pela Renovo Engenharia Ltda em face do Acórdão 627/2021-TCU-Plenário, o qual, no que importa ao deslinde deste recurso, foi prolatado nos seguintes termos (peça 93) :
"VISTO, relatado e discutido este relatório de auditoria realizada com objetivo de avaliar a legalidade e a legitimidade da utilização dos recursos referentes ao Termo de Compromisso 408.688-42, celebrado entre a União e o Estado de Roraima para a execução das obras de ampliação do sistema de esgotamento sanitário do município de Boa Vista/RR.  
ACORDAM os ministros do Tribunal de Contas da União, reunidos em sessão do Plenário, ante as razões expostas pelo relator, e com fundamento no arts. 26; 28, II; 45; 58, II, da Lei 8.443/1992 c/c os arts. 62 e 63 da Lei 4.320/1964, em:
9.1. determinar ao Governo do Estado de Roraima que:
9.1.1. no prazo de 90 dias, adote as providências necessárias para a elisão do sobrepreço do Contrato 183/2013, calculado em R$ 6.192.808,28, em infração aos arts. 3º e 6º do Decreto 7.983/2013, com a celebração do devido aditivo contratual corrigindo os preços unitários e as especificações dos serviços contratados, conforme detalhado no relatório e voto que integram essa decisão;
9.1.2. no prazo de 90 dias, realize glosas ou outros atos necessários ao ressarcimento dos valores relativos a itens de serviços que tenham sido pagos indevidamente, em valores superiores aos parâmetros de mercado, como indicado no relatório e voto que integram essa decisão, autorizando a possibilidade de que as glosas sejam realizadas de forma parcelada nas faturas vincendas, projetando-as até o fim da vigência do contrato, sem prejuízo do integral ressarcimento; 
9.1.3. retenha, até completa elisão do superfaturamento constatado no Contrato 183/2013, a garantia contratual prestada pela empresa Renovo Engenharia Ltda., nos termos do art. 56, § 1º, da Lei 8.666/1993;
[...]
9.2. informar ao Governo do Estado de Roraima e aos responsáveis que a frustração da devolução integral dos pagamentos indevidos e da regularização do sobrepreço praticado no Contrato 183/2013 pode dar ensejo à instauração de tomada de contas especial, em que a responsabilidade dos envolvidos será apurada para promover o completo ressarcimento dos prejuízos causados ao erário, com possibilidade adicional de aplicação de multa proporcional ao débito, nos termos do art. 57 da Lei 8.443/1992;
[9.10.] cientificar o Ministério do Desenvolvimento Regional, a Caixa Econômica Federal e o Governo do Estado de Roraima desta decisão, destacando que o relatório e o voto que a fundamentam podem ser acessados por meio do endereço eletrônico www.tcu.gov.br/acordaos."
2.	A embargante, em preliminar, suscitou prejuízo ao contraditório e à ampla defesa e, no mérito de seus aclaratórios, levantou diversas supostas omissões em que teria incorrido o Acórdão 627/2021-TCU-Plenário.
3.	Pela clareza, transcrevo abaixo excerto da peça recursal (peça 109) :
"2. Da tempestividade do presente recurso 
O art. 183, inc. I, alínea 'd', do RI/TCU dispõe que os prazos de processos em trâmite nesse Tribunal contam-se dia a dia, a partir da notificação. No caso em tela, a ora Embargante não recebeu qualquer comunicação desse TCU, quanto ao inteiro teor do acórdão ora embargado, motivo pelo qual se dá por intimada da referida decisão por intermédio da oposição do recurso em apreço.
Assim, tem-se como tempestivo os presentes Embargos de Declaração, pois a contagem do prazo de 10 (dez) dias previstos no art. 287, § 1º, do RI/TCU não teve início. 
3. Da preliminar 
Antes de demonstrar a existência de vícios no acórdão ora embargado, cumpre a ora Embargante suscitar questão preliminar, a qual pode/deve ser conhecida de ofício por esse TCU, consubstanciado no cerceamento de defesa quanto à nova metodologia adotada para embasar o suposto sobrepreço no item 'escavação mecanizada'. 
O Código de Processo Civil - CPC, aplicável subsidiariamente às disposições da Lei nº 8.443, de 16 de julho de 1992, e ao RI/TCU, em seu art. 10, dispõe que o juiz não pode decidir, em grau algum de jurisdição, com base em fundamento a respeito do qual não se tenha dado às partes oportunidade de se manifestar, ainda que se trate de matéria sobre a qual deva decidir de ofício. 
Quanto a isso, frente à alteração da fundamentação do paradigma adotado para indicar o suposto sobrepreço no item 'escavação mecanizada', deveria ter sido concedido à ora Embargante a oportunidade de se manifestar quanto ao novo valor apresentado. 
A jurisprudência é firme no sentido de que na ocorrência de fato superveniente deve ser oportunizada vista às partes, antes de julgar o processo, a fim de evitar aquilo que se denomina de 'decisão surpresa', em que o julgador adota tese a qual a parte não teve oportunidade de se pronunciar. Mutatis mutandis, nesse sentido [STJ. Resp nº 1.755.266-SC. Relator: Ministro Luis Felipe Salomão]: 
O artigo 933 do Código de Processo Civil (2015) , em sintonia com o multicitado artigo 10, veda a decisão surpresa no âmbito dos tribunais, assinalando que, seja pela ocorrência de fato superveniente, seja por vislumbrar matéria apreciável de ofício ainda não examinada, deverá o julgador abrir vista, antes de julgar o recurso, para que as partes possam se manifestar. 
Não há falar em decisão surpresa quando o magistrado, diante dos limites da causa de pedir, do pedido e do substrato fático delineado nos autos, realiza a tipificação jurídica da pretensão no ordenamento jurídico posto, aplicando a lei adequada à solução do conflito, ainda que as partes não a tenham invocado (iura novit curia) e independentemente de oitiva delas, até porque a lei deve ser do conhecimento de todos, não podendo ninguém se dizer surpreendido com a sua aplicação. 
Na hipótese, o Tribunal de origem, valendo-se de fundamento jurídico novo - prova documental de que o bem alienado fiduciariamente tinha sido arrecadado ou se encontraria em poder do devedor -, acabou incorrendo no vício da decisão surpresa, vulnerando o direito ao contraditório substancial da parte, justamente por adotar tese - consubstanciada em situação de fato - sobre a qual a parte não teve oportunidade de se manifestar, principalmente para tentar influenciar o julgamento, fazendo prova do que seria necessário para afastar o argumento que conduziu a conclusão do Tribunal a quo em sentido oposto à sua pretensão. 
No entanto, ainda que se trate de um processo cooperativo e voltado ao contraditório efetivo, não se faz necessária a manifestação das partes quando a oitiva não puder influenciar na solução da causa ou quando o provimento lhe for favorável, notadamente em razão dos princípios da duração razoável do processo e da economia processual...'. (destaques não constam do original) 
No caso dos autos, a unidade técnica reconheceu que houve um equívoco por parte da equipe que realizou a fiscalização na obra, bem como realizou nova pesquisa nos arquivos do Sinapi, quando da instrução de mérito. Veja-se: 
167. No entanto, observa-se que houve equívoco por parte da equipe de fiscalização que efetuou a pesquisa pela composição apenas nos arquivos da base Sinapi relativos às 'composições sintéticas', no qual, de fato, o serviço não estava relacionado na localidade Boa Vista na data-base jan/2013. Realizada nova pesquisa, desta feita no arquivo Sinapi 'composições analíticas', na localidade e data-base atinentes à contratação sob análise, verificou-se a existência da composição Sinapi 60845/1, ao custo de R$ 6,18/m³, conforme reprodução a seguir: 
[...] 
168. Em que pese a identificação da falha, a diferença de apenas dois centavos entre as referências relativas a Manaus e a Boa Vista permite afirmar que não houve relevante distorção ocasionada pela utilização de base de localidade distinta da contratação, corroborando o indício de sobrepreço apontado pelo Relatório de Fiscalização. (destaques não constam do original) A parte ora Embargante não teve oportunidade de se pronunciar em face do novo parâmetro utilizado pela SeinfraUrbana, ainda que a diferença seja de apenas dois centavos em relação à referência anteriormente. Trata-se de uma nova metodologia de cálculo de sobrepreço em que não foi oportunizado às partes se pronunciarem sobre eventual discordância.
Caracterizado, assim, o cerceamento de defesa da ora Embargante. 
4. Do mérito recursal 
Ainda que superada a questão preliminar acima, o que se admite apenas por argumento, tem-se que, em que pese o relator ter feito ajustes nos valores apresentados pela unidade técnica, alguns pontos levantados pela ora Embargante, quando da sua manifestação nos autos, não foram expressamente analisados. 
3.1. Dos argumentos apresentados para afastar o suposto sobrepreço indicado no item 'transporte de material' 
O acordão ora embargado não se pronunciou - omissão - sobre os argumentos a seguir resumidos: 
a) serviços de esgotamento sanitário em ruas são considerados obras urbanas, ao passo que em rodovias são considerados obras em vias rurais, tal como previsto no Código de Trânsito brasileiro - CTB; 
b) quando inexiste na referência oficial uma determinada composição, utiliza-se a imediatamente inferior, tal como feito pela SeinfraUrbana, que utilizou na elaboração de sua referência caminhão basculante de 10m³, pois não existia no Sicro composição para 12m³; 
c) ainda que no único dia que houve vistoria in loco apenas caminhões de 10m³ tenham sido visualizados, tal fato não pode ser levado como premissa para concluir que não foram utilizados caminhões de 6m³ nos demais dias de execução dos serviços; 
d) fotografias têm baixa força probatória, conforme entendimento desse TCU; e 
e) a SeinfraUrbana utilizou para efeito de composição de referência um código para construção de rodovias, quando deveria utilizar para conservação, mais próximo da realidade, haja vista que os serviços eram de fechamento de valas e recomposição/restauração de pavimentos, cuja composição também difere da utilizada. 
3.2. Dos argumentos apresentados para afastar o sobrepreço indicado no item 'sinalização' 
O acordão ora embargado não se pronunciou - omissão - sobre os argumentos a seguir resumidos: 
a) o projeto executivo da obra, utilizado pela unidade técnica como referência, está desatualizado; e 
b) o custo contratado para execução dos serviços está muito aquém do previsto no projeto executivo. 
3.3. Dos argumentos apresentados para afastar o suposto sobrepreço indicado no item 'passadiço de pedestre' 
O acordão ora embargado não se pronunciou - omissão - sobre os argumentos a seguir resumidos: 
a) a fotografia juntada pela unidade técnica comprova que havia itens executados nos moldes previstos no projeto; 
b) as duas imagens encontradas no 2º boletim de medição, que indicam o passadiço em desacordo com o projetado, foram situações isoladas, em que foi preciso criar um acesso ao lado oposto da vala para trânsito de equipamentos e funcionários, denominado 'passadiço de serviço'. Os moradores que utilizaram dessa via fizeram isso por opção própria; 
c) os passadiços de serviço não foram objeto de medição, tampouco de pagamento; 
d) ao máximo, os dois itens deveriam ser glosados da quantidade total utilizada, que respeitou as especificações do projeto; 
e) o fato de a equipe de fiscalização ter visualizado apenas um passadiço, quando do único dia da vistoria in loco, não pode ser suficiente para desconsiderar todo o serviço executado, que foram medidos pelos representantes da equipe de fiscalização e do estado; 
f) não era seguro a reutilização das peças de madeira utilizadas no passadiço, pois os materiais eram de terceira qualidade não aparelhada, rústica, bem diferente de peça de madeira maciça e resinada, de primeira qualidade e mais resistente, que pode ser reutilizada até 5 (cinco) vezes, como alegado pela SeinfraUrbana; e 
g) frente a essa especificidade, não se sustenta o argumento da unidade técnica, no sentido de que o quantitativo projetado deveria ser dividido por 5 (cinco) , o que daria um passadiço a cada 24 (vinte e quatro) residências. 
3.4. Dos argumentos apresentados para afastar o sobrepreço indicado no item 'travessia de veículos' 
O acordão ora embargado não se pronunciou - omissão - sobre os argumentos a seguir resumidos: 
a) a empresa, tampouco a fiscalização, realizava registros fotográficos de cada travessia, quando da elaboração dos boletins de medição, uma vez que o item não interfere na qualidade da obra; 
b) o registro realizado pela unidade técnica, no único dia da vistoria in loco, de uma travessia que não estava prevista nos quantitativos contratados, a qual não foi medida e faturada, não pode servir de indício para afastar a totalidade da execução do serviço; 
c) a quantidade prevista no contrato - uma travessia a cada quadra - estava condizente com a realidade de Boa Vista/RR; e 
d) há nexo de causalidade entre o desembolso dos recursos e os comprovantes de despesas apresentados, que integram a contraprestação do serviço, pois foram atestados pela fiscalização estadual e pela empresa contratada, bem como corroborados pela vistoria realizada pela Caixa Econômica Federal - Caixa, quando de inspeções in loco. 
5. Do pedido 
Ante todo o exposto, requer-se: 
a) o conhecimento dos presentes Embargos de Declaração, uma vez que demonstrada a legitimidade recursal da ora Embargante, bem como a tempestividade do presente recurso; 
b) a suspensão dos efeitos do acórdão ora embargado, nos termos do art. 287, § 3º, do RI/TCU30; 
c) o seu acolhimento do recurso ora oposto para que: 
d) preliminarmente: 
a.1) seja reconhecida a nulidade no acórdão ora embargado, haja vista que não foi oportunizada às partes se manifestarem quanto à nova metodologia adotada pela unidade técnica para calcular o valor do suposto sobrepreço no item 'escavação mecanizada'; e 
a.2) sejam as partes notificadas para se pronunciarem a respeito da nova metodologia adotada; ou 
e) no mérito: 
b.1) que esse TCU se pronuncie expressamente quanto a todos os argumentos de defesa expostos pela ora Embargante, quando de sua manifestação nos autos; 
b.2) ao sanar os vícios acima descritos, o sobrepreço anteriormente indicado seja afastado em sua totalidade."
É o Relatório.

8.1. Murilo Queiroz Melo Jacoby Fernandes (41.796/OAB-DF) e outros, representando Renovo Engenharia Ltda.

Não atuou

EMBARGOS DE DECLARAÇÃO. RELATÓRIO DE AUDITORIA. OBRAS DE AMPLIAÇÃO DO SISTEMA DE ESGOTAMENTO SANITÁRIO DE BOA VISTA/RR. DETERMINAÇÕES PARA ADOÇÃO DE MEDIDAS DESTINADAS À ELISÃO DE SOBREPREÇO E SUPERFATURAMENTO. IMPROCEDÊNCIA DA ARGUIÇÃO DE PREJUÍZO AO CONTRADITÓRIO E À AMPLA DEFESA. INEXISTÊNCIA DAS OMISSÕES SUSCITADAS. REJEIÇÃO DOS EMBARGOS.

RELATÓRIO DE AUDITORIA (RA)

não há

Aprecio embargos de declaração opostos pela Renovo Engenharia Ltda em face do Acórdão 627/2021-TCU-Plenário, que tratou de relatório de auditoria realizada com objetivo de avaliar a legalidade e a legitimidade da utilização dos recursos referentes ao Termo de Compromisso 408.688- 42, celebrado entre a União e o Estado de Roraima para a execução das obras de ampliação do sistema de esgotamento sanitário do Município de Boa Vista/RR.
A deliberação, no que importa ao exame deste recurso, determinou ao Governo do Estado de Roraima: i) a adoção de providências necessárias à elisão do sobrepreço do Contrato 183/2013, calculado em R$ 6.192.808,28; ii) a realização de glosas ou outros atos necessários ao ressarcimento dos valores relativos a itens de serviços que tenham sido pagos indevidamente, em valores superiores aos parâmetros de mercado; iii) a retenção, até completa elisão do superfaturamento constatado no Contrato 183/2013, da garantia contratual prestada pela empresa Renovo Engenharia Ltda.
Inicialmente, a embargante protestou por sua legitimidade recursal e pela admissibilidade de seus aclaratórios, porquanto signatária do Contrato 183/2013 assinado com o Governo do Estado de Roraima e afetada em sua esfera de direitos pelo Acórdão 627/2021-TCU-Plenário. Argumentou, para defender a tempestividade dos embargos, que não teria sido notificada da referida decisão. 
Com efeito, nesse ponto, ao admitir a procedência das alegações recursais, não há dúvidas de que determinações do TCU para correção de preços e especificações de serviços contratados junto à embargante, incluídas a realização de glosas e a retenção da garantia contratual, conferem-lhe legitimidade para atuar como parte no feito. Ademais, não verifico nos autos o necessário ofício de comunicação à empresa sobre a decisão por ela embargada, o que torna prejudicada a contagem do prazo para interposição recursal. Assim, forçoso considerar presentes os requisitos de admissibilidade, gerais e específicos, consoante art. 34 da Lei 8.443/1992, razão por que conheço dos embargos de declaração opostos pela Renovo Engenharia Ltda em face do Acórdão 627/2021-TCU-Plenário.
A embargante, em preliminar, protestou pela ocorrência de prejuízo ao contraditório e à ampla defesa, porque, em relação ao sobrepreço apontado no item "escavação mecanizada", "não teve oportunidade de se pronunciar em face do novo parâmetro utilizado pela SeinfraUrbana, ainda que a diferença seja de apenas dois centavos em relação à referência anteriormente. Trata-se de uma nova metodologia de cálculo de sobrepreço em que não foi oportunizado às partes se pronunciarem sobre eventual discordância." 
Em acréscimo, a empresa levantou supostas omissões na análise de diversos argumentos por ela aduzidos para afastar o sobrepreço nos itens 'transporte de material', 'sinalização', 'passadiço de pedestre' e 'travessia de veículos'. Conforme detalhado no relatório que integra esse voto, sustentou, essencialmente, a baixa força probatória das evidências adotadas para concluir pela ocorrência de sobrepreço, a regularidade das intervenções por ela executadas e a adequação das composições de preços. 
De forma geral, a empresa Renovo Engenharia Ltda suscita omissões sobre pontos exaustivamente analisados no voto condutor e, em especial, no relatório que integrou a decisão embargada. Inicialmente, portanto, é de se destacar que não há omissão apta ao acolhimento de embargos de declaração quando a matéria é enfrentada na instrução da unidade técnica que consta do relatório e integra as razões de decidir da deliberação embargada. Como cediço na jurisprudência desta Corte, relatório, voto e acórdão formam um conjunto que se complementam, motivo pelo qual não há omissão se os elementos supostamente faltantes no voto puderem ser obtidos no relatório que fundamenta o acórdão.
Outrossim, embargos de declaração são um recurso de natureza peculiar, cuja fundamentação é vinculada, visto que seu objetivo é estritamente afastar possível omissão, obscuridade ou contradição de determinada deliberação. Logo, esse instrumento não deve servir como meio ilegítimo para rediscussão de mérito, o que representaria, na prática, a possibilidade de repetição de um mesmo recurso, ferindo os princípios da legalidade, da singularidade, da isonomia e da celeridade processual.
Nessa perspectiva, a preliminar de prejuízo ao contraditório não merece prosperar. Além de supostamente circunscrita a um dos serviços contratados (escavação mecanizada) e que representava apenas R$ 521 mil do sobrepreço total que supera R$ 6 milhões, não houve alteração substancial entre a matéria submetida à oitiva da empresa e aquela que restou decidida. Tão somente por conservadorismo, a partir do acolhimento parcial das alegações de defesa, a composição de custos paradigma foi substituída de modo a utilizar-se a base de preços de Boa Vista e não mais de Manaus, o que levou a apenas dois centavos de diferença no custo referencial do serviço, a favor da contratada. 
A superestimativa dos valores praticados não foi afastada pela empresa e foi expressamente rechaçada a utilização da composição adotada no contrato (Sinapi 73962/4) , como também as pretensões de se utilizar valores de insumos não previstos na tabela referencial do Sinapi. Assim, improcedente a arguição de prejuízo ao contraditório.
Além disso, a embargante busca inverter as obrigações processuais e, após fundamentado relatório de auditoria do TCU ter apontado a ocorrência de sobrepreço, em vez de comprovar a adequação dos preços que praticou, se concentra, essencialmente, em contestar referências de mercado adotadas pela equipe de fiscalização desta Corte ou, ainda, em defender a correção de insumos pontuais de cada serviço contratado sem, contudo, demonstrar a compatibilidade de seu preço final com paradigmas de mercado. E o faz, inadequadamente, na estreita via dos embargos.
Destaquei em meu voto, consoante ampla jurisprudência deste Tribunal, que na fiscalização de obras públicas aplica-se a presunção relativa de que os referenciais oficiais da Administração (tais como os sistemas Sicro e Sinapi)  refletem os preços de mercado, cabendo a quem contesta afastar tal presunção.
E não vislumbro qualquer das omissões levantadas pela empresa Renovo Engenharia Ltda.
No item "transporte de material", em que é apontado sobrepreço de R$ 3.095.729,69, nenhum dos cinco pontos supostamente omissos foi ignorado pela decisão embargada. 
São expressas no voto as razões de decidir que afirmam a antieconomicidade da contratação de transporte de material por meio de caminhões de 6 m³ para o volume previsto nas obras, corroborada por registros fotográficos dos próprios boletins de medição das obras e por vistoria no local a demonstrar que os caminhões efetivamente utilizados eram de maior capacidade. Aliás, sobre tal serviço, a fiscal das obras reconheceu que ele não estava sendo executado com as especificações contratadas. 
A propósito, registrei que "Verificou-se, aqui, o superfaturamento por alteração de metodologia executiva, que ocorre quando o orçamento da obra prevê a utilização de metodologia executiva claramente ineficiente, antieconômica, contrária à boa técnica da engenharia, e, posteriormente, durante a execução da obra, a contratada adota outro método construtivo, mais racional e econômico, sem que se proceda ao reequilíbrio econômico-financeiro do contrato."
Também concluí em meu voto que, "por conservadorismo e pela perfeita aderência às obras de saneamento, o referencial utilizado para apuração do sobrepreço deve ser o serviço Sinapi 95875 'Transporte com caminhão basculante de 10 m³, em via urbana pavimentada, DMT até 30 km', utilizando-se apenas os custos de insumos extraídos do Sicro na data-base contratual.". Essa definição pela tabela Sinapi reduziu o sobrepreço dos serviços de transporte de material de R$ 3.660.540,88 para R$ 3.095.729,69 e, por dedução lógica, esvaziou por completo as alegações pela adoção de tabelas do Sicro aplicáveis a serviços de conservação rodoviária. 
Igualmente encerram tão somente rediscussão de mérito as supostas omissões quanto ao item "sinalização", em que foi constatado sobrepreço de R$ 992 mil. A alegada desatualização do projeto executivo e o argumento de que "o custo contratado para execução dos serviços está muito aquém do previsto no projeto executivo" foram examinados na fase processual anterior, mas as parcas evidências não confirmaram a regularidade que se buscou sustentar. 
Sob esse aspecto, registrei que os "responsáveis reconheceram que os quantitativos de insumos necessários à execução dos serviços de sinalização seriam substancialmente inferiores àqueles equivocadamente apresentados na composição de preços contratada, mas apresentaram coeficientes de consumo de material que sequer podem ser acolhidos pela razoabilidade. Como avaliado pela SeinfraUrbana, adotados os parâmetros alegados, as conclusões seriam que os quantitativos efetivamente demandados são vinte vezes menores do que os especificados em contrato - o que corresponderia a um agravante da irregularidade indicada no relatório de fiscalização."
No tocante ao item "passadiço de pedestre", cujas conclusões apontaram sobrepreço de R$ 774.031,50, a embargante retoma discussão sobre a impossibilidade de aproveitamento das peças de madeira, alega que as falhas executivas eram situações pontuais, que fotografias comprovavam a correta execução em alguns trechos e que as constatações de auditoria não representavam o conjunto das intervenções. As contestações, na totalidade, foram enfrentadas pela decisão embargada. 
Expressamente consignei: "Embora haja fotos que demonstrem a pontual execução dos serviços de 'passadiço de pedestre', por outro lado, os indicativos de inexecução na dimensão contratada e as evidências de precária execução em vários locais não foram afastadas." 
Em relação ao item "travessia de veículos", cujo sobrepreço alcançou R$ 1.613.444,29, foram aduzidas alegações similares, relacionadas à suposta ausência de evidências de inexecução, à baixa capacidade probatória das conclusões apresentadas pela equipe de fiscalização e à regularidade dos serviços realizados. Além de claramente buscar rediscussão fática, tratam de matéria exaurida na etapa processual anterior.
Nesse caso, fiz constar do voto condutor da decisão recorrida que "registros fotográficos trazidos pela gerenciadora Architech indicam que os passadiços são reutilizados diversas vezes e que 'fotografias do mesmo elemento são apresentadas como comprovação de regular execução para distintos boletins de medição'. Acrescenta [a SeinfraUrbana] que 'a comprovação dos reusos de passadiços na obra é evidenciada pela verificação em distintas fotografias de elementos de idênticas características".
Para os dois últimos serviços registrei em meu voto:
"43. Igualmente relevante para caracterizar a superestimativa de quantitativos, com consequente sobrepreço, é a ausência de qualquer regra para reaproveitamento do material. São frágeis as alegações dos responsáveis no sentido de que a má qualidade impediria a utilização por mais de uma vez, em especial porque elementos de características técnicas similares (tábuas e ripas de madeira maciça) são usualmente reaproveitados em outras atividades construtivas, a exemplo dos andaimes e formas para estrutura de concreto.  
 (...) 
46. Em relação aos dois serviços, a equipe de auditoria apresentou significativos indícios de incompatibilidade das quantidades contratadas, bem como de sua inexecução parcial. Feitas tais considerações e submetidas ao contraditório das empresas contratadas e do ente federado contratante, nenhuma evidência contrária, tendente a afastar os achados de auditoria, foi apresentada. É cediço que a liquidação das despesas públicas depende da efetiva comprovação da execução e que tais elementos deveriam não apenas ter sido apresentados pelos responsáveis ouvidos, mas também constar da documentação que compõe os boletins de medição da obra."
Destarte, afora a tentativa de rediscussão de matéria devidamente enfrentada, não vislumbro qualquer indício de falta de pronunciamento sobre matéria que deveria ter sido apreciada, o que conduz à improcedência das omissões levantadas pela embargante.
Por conclusão, ausentes elementos que configurem omissão, obscuridade ou contradição, os embargos de declaração opostos pela Renovo Engenharia Ltda em face do Acórdão 627/2021-TCU-Plenário devem ser rejeitados.
	Ante o exposto, VOTO por que o colegiado adote a minuta de acórdão que submeto à apreciação.
TCU, Sala das Sessões, em 2 de junho de 2021.
JORGE OLIVEIRA 
Relator